臺灣高雄地方法院刑事判決　　　　　　95年度簡上字第1225號
上 訴 人　　乙○○
即 被 告
選任辯護人　顏福松律師
上列被告因詐欺案件，不服本院高雄簡易庭95年度簡字第5321號
中國民國95年8 月29日第一審判決（聲請簡易判決處刑案號：95
年度偵字第19713 號），提起上訴，本院判決如下：
    主  文
原判決撤銷。
乙○○幫助犯詐欺取財罪，處有期徒刑參月，如易科罰金，以銀
元參佰元即新臺幣玖佰元折算壹日。
    事  實
一、乙○○預見將所有郵局帳戶存摺、提款卡及密碼提供他人使
    用，恐被利用作為人頭帳戶，供被詐欺之人匯款之用，竟仍
    基於幫助他人詐欺取財之未必故意，於民國95年4 月24日前
    之某日，在不詳地點，將其於82年5 月13日向中華郵政股份
    有限公司岡山郵局（下稱岡山郵局）所申請之帳戶存摺、提
    款卡及密碼【局號：0000000 號（原局號：0000000 號），
    帳號：0000000 號】，提供予某真實姓名、年籍均不詳之成
    年人使用。嗣某詐欺成員（成年人）取得前開帳戶存摺、提
    款卡及密碼後，即意圖為自己不法所有，於95年4 月24日下
    午12時10分許，先以電話向甲○○佯稱：其所使用之信用卡
    遭盜刷，必須撥打000000000000號警備總署防詐騙專線詢問
    等語。嗣甲○○依指示撥打前開電話後，乃再依某江姓成年
    男子之指示，改撥000000000000號電話，辦理止付憑單及存
    款理賠保單。未幾，該江姓男子又再以電話向甲○○佯稱：
    其於聯邦銀行遭盜開洗錢帳戶，因該帳戶即將被凍結，需將
    該帳戶內金錢，匯入指定之帳戶內等語。甲○○因而陷於錯
    誤，乃依指示於當日下午1 時47分許，在宜蘭縣冬山鄉○○
    路○段482 號群英郵局，臨櫃匯款新臺幣（下同）36,000元
    至上開乙○○郵局帳戶內。嗣甲○○察覺遭騙，而報警循線
    查知上情。
二、案經高雄縣政府警察局移送臺灣高雄地方法院檢察署檢察官
    聲請簡易判決處刑。
    理  由
一、本判決所引用之證據資料（詳後引證據），其中傳聞證據部
    分，縱無刑事訴訟法第159 條之1 至第159 條之4 或其他規
    定之傳聞證據例外情形，亦因被告、辯護人及檢察官或同意
    可作為證據使用，或未聲明異議，依刑事訴訟法第159 條之
    5 第1 項、第2 項之規定，本院審酌該證據作成之情況，認
    為適當，應得為證據。
二、訊據被告乙○○否認有何幫助詐欺之犯行，辯稱：伊騎乘機
    車至高雄時，將岡山郵局帳戶存摺、提款卡置於口袋內，嗣
    返回岡山鎮家中時，始發現遺失，並未提供予他人使用等語
    。經查：
  (一)95年4 月24日下午12時10分許，某詐騙成員以電話向被害人
    甲○○佯稱：其所使用之信用卡遭盜刷，必須撥打00000000
    0000號警備總署防詐騙專線詢問等語。嗣被害人甲○○依指
    示撥打前開電話後，乃再依某江姓成年男子之指示，改撥00
    0000000000號電話，辦理止付憑單及存款理賠保單。未幾，
    該江姓男子又再以電話向被害人甲○○佯稱：其於聯邦銀行
    遭盜開洗錢帳戶，因該帳戶即將被凍結，需將該帳戶內金錢
    ，匯入指定之帳戶內等語。致被害人甲○○因而陷於錯誤，
    乃依指示於當日下午1 時47分許，在宜蘭縣冬山鄉○○路○
    段482 號群英郵局，臨櫃匯款36,000元至被告乙○○所有岡
    山郵局帳戶內之事實，業據被害人甲○○於警詢中陳述明確
    （詳警卷第4 頁至第5 頁）。此外，復有中華郵政股份有限
    公司鳳山郵局95年6 月2 日鳳營字第0950101089號函附開戶
    及交易明細資料附卷可參（詳警卷第8 頁至第12頁）。是被
    害人甲○○遭詐騙成員詐騙後，陷於錯誤，誤認可其信用卡
    遭盜刷，乃匯款36,000元至被告所有岡山郵局帳戶內之事實
    ，應堪認定。
  (二)被告遺失岡山郵局帳戶存摺、提款卡之事實，固據證人謝美
    花於本院審理中證陳：95年間，被告至其檳榔攤購買檳榔時
    ，曾表示存摺已遺失，但不知何時遺失，伊就表示要報遺失
    ，否則會被他人拿去犯案等語（詳本院卷第61頁第16行以下
    、第63頁第5 行至第9 行）。惟本院審酌：觀之被告所有
    岡山郵局歷次交易明細紀錄（詳警卷第12頁），該帳戶自93
    年1 月16日提款1 萬元後，至95年4 月18日始有存提款紀錄
    ，且實際結存僅92元。顯見被告於93年1 月16日起至95年4
    月18日止，並未使用該郵局帳戶甚明。是被告自岡山騎乘機
    車至高雄市時，竟將已久未使用之郵局存摺、提款卡置於口
    袋內，顯與常情有違。被告雖辯陳：攜帶存摺等物至高雄
    市之目的，係為辦理公司轉帳等語。惟辦理薪資轉帳如須以
    存摺正本為之，則被告攜帶該存摺至高雄市辦理時，如未遺
    失，應已將該存摺置於公司辦理，不可能即時攜帶該物返回
    岡山，被告自不可能於返回岡山家中時，始知遺失；如該存
    摺係於岡山至高雄市之去程間遺失，則被告於高雄市辦理薪
    資轉帳時，因須取出前開存摺等物，當時應已得知該存摺業
    已遺失之事實，亦不可能於返回岡山家中時，始知遺失。然
    被告卻一面辯陳：返回岡山家中後，始知遺失等語，一面復
    向證人丙○○陳稱：不知何時遺失等語，所述已不一致。再
    者，如不須以存摺正本辦理薪資轉帳，被告僅須就近影印後
    ，再攜帶存摺影本前至高雄市辦理，何須再將存摺、提款卡
    等物，攜至高雄市辦理。又被告攜帶存摺外出之目的，係
    為辦理公司薪資轉帳，故被告存摺如業已遺失，該公司應會
    要求被告另提供其他金融帳戶或再向郵局申辦存摺，以利公
    司薪資轉帳作業，惟被告卻辯稱：其遺失存摺後，因公司表
    示取消所有員工薪資轉帳作業，故未再辦理等語，亦與常情
    不符。再者，證人丙○○就被告遺失何本存摺、何時遺失
    、何處遺失、如何遺失等事項，均無法確陳述，則被告縱向
    證人丙○○告知存摺遺失之事，亦無法確認係遺失岡山郵局
    存摺，尚難為被告有利之認定。從而，被告辯稱：遺失存摺
    、提款卡等物，不可採信。基於被告如未提供提款卡密碼予
    他人知悉，他人如何於詐騙被害人後，立即以該提款卡提款
    ，是被告將所有岡山郵局存摺、提款卡等物，提供予他人使
    用之事實，亦堪認定。
  (三)按刑法上之幫助犯，係指以幫助之意思，對於正犯資以助力
    ，而未參與實施犯罪之行為者而言，如就構成犯罪事實之一
    部，已參與實施即屬共同正犯，最高法院49年度台上字第77
    號判例可資參照。本件被害人甲○○雖確實匯款至被告所有
    岡山郵局帳戶內，惟因本件詐騙犯罪成員均未到案，致無法
    傳訊以釐清彼此分工情形，亦無證據可證明該筆匯入款項均
    歸被告及詐騙成員所有，是依全案事證，僅可認定被告單純
    提供帳戶，供詐騙成員使用，無法證明被告與之共同犯罪。
    又本件詐欺構成要件行為之事實，係詐騙成員透過電話行騙
    ，進而指示被害人甲○○匯款，被告既僅單純提供帳戶，並
    未參與詐騙行為之實施，是依前開說明，被告提供帳戶行為
    ，應係幫助詐騙成員實施詐騙行為甚明。
  (四)就一般經驗法則而言，金融存款帳戶存簿、金融卡及密碼之
    使用，具有相當之專屬性、私密性，不論關係是否親密，為
    防止他人探知內容或非法使用，無不妥當保存，雖將帳戶、
    金融卡及密碼交予他人使用，亦甚普遍，但交付之對象、交
    付之原因，或係與己親近、且值信賴之人，或有特定用途，
    在諸多考量下，方為交付。況因借用帳戶非法牟利之犯罪新
    聞日多，民眾耳濡目染下，對帳戶交付使用轉趨謹慎，要求
    甚高，被告並非毫無社會經驗，對此自難諉為不知。是當陌
    生人收取帳戶時，依被告智識、能力，豈不懷疑有可能為犯
    罪集團員所利用，而從事非法詐財行為。準此，某真實姓名
    年籍均不詳之成年男子收購帳戶後，可能交由詐騙成員從事
    詐財之事實，雖非被告所努力追求，亦非被告確定必然發生
    ，但被告於懷疑下，預見提供金融帳戶存簿、提款卡及密碼
    予陌生人士使用，有可能為詐騙成員所利用，以遂欺騙不知
    情之社會大眾之目的，仍交付帳戶供他人使用，聽任其自然
    發展，不無幫助之間接故意。
  (五)綜上直接、間接證據，本件事證明確，被告幫助詐欺取財之
    犯罪事實，堪以認定。
三、核被告所為，係犯刑法第30條第1 項、第339 條第1 項之幫
    助詐欺取財罪。被告實施詐欺構成要件以外之行為，係幫助
    犯，應依刑法第30條第2 項之規定（此部分新舊法適用並無
    不同，應直接適用裁判時法），按正犯之刑減輕之【被告行
    為後，刑法及刑法施行法業於94年2 月2 日經總統以華總一
    義字第09400014901 號令修正公布，並於95年7 月1 日施行
    （下稱新刑法，修正前刑法下稱舊刑法），參酌最高法院95
    年5 月23日刑事庭第8 次會議決議，新刑法第2 條第1 項之
    規定，係規範行為後法律變更所生新舊法律比較適用之準據
    法，於新刑法施行後，應適用新刑法第2 條第1 項之規定，
    為「從舊從輕」之比較。另於比較時應就罪刑有關之共犯、
    未遂犯、想像競合犯、牽連犯、連續犯、結合犯，以及累犯
    加重、自首減輕暨其他法定加減原因（如身分加減）與加減
    比例等一切情形，本於統一性及整體性原則，綜其全部罪刑
    之結果而為比較。本院審酌：(一)易科罰金部分：被告行為後
    ，罰金罰鍰提高標準條例第2條 業已刪除，而刑法第41條第
    1 項前段關於易科罰金之折算標準已由舊法之銀元100 元、
    200 元、300 元修正為新臺幣1,000 元、2,000 元、3,000
    元，因屬科刑規範事項之變更，其折算標準為裁判時所應諭
    知，自有就新舊法規定比較之必要，經比較新舊法結果，以
    被告行為時之舊法較為有利於被告。(二)罰金刑部分：被告行
    為後，刑法第33條第5 款業已修正施行；修正後刑法第33條
    第5 款規定「罰金：新臺幣1,000 元以上，以百元計算之。
    」，與修正前刑法第33條第5 款規定「罰金：1 元以上。」
    不同。比較新舊法結果後，以舊法較有利於行為人。(三)被告
    行為後，業已增訂刑法施行法第1 條之1 ，並規定：「中華
    民國94年1 月7 日刑法修正施行後，刑法分則編所定罰金之
    貨幣單位為新臺幣。94年1 月7 日刑法修正時，刑法分則編
    未修正之條文定有罰金者，自94年1 月7 日刑法修正施行後
    ，就其所定數額提高為30倍。但72年6 月26日至94 年1月7
    日新增或修正之條文，就其所定數額提高為3 倍」。是就現
    行刑法中，有關於罰金刑處罰之規定已有修正，惟經比較增
    訂之刑法施行法第1 條之1 與被告行為時之罰金罰鍰提高標
    準條例第1 條前段、現行法規所定貨幣單位折算新台幣條例
    第2 條結果，二者規定適用之結果並無不同。從而，因本案
    涉及法律變更，且以舊刑法有利於被告，參諸前開最高法院
    決議意旨，依新刑法第2 條第1 項前段規定，自應適用最有
    利於被告之舊刑法，併此敘明。
四、原審予以論罪科刑，固非無見，惟被告行為後，已與被害人
    達成和解，並匯款36,000元予被害人甲○○等情，有和解書
    及匯款單可參，原審不及審究上開和解事實，致量刑過重，
    自有未合。被告否認犯罪而提起上訴，指摘原判決不當，雖
    無理由，惟原判決既有前開可議之處，自應由本院將原判決
    撤銷改判。爰審酌被告提供帳戶存簿、金融卡及密碼等物供
    人使用，致被害人甲○○受騙而匯款，影響被害人甲○○權
    益甚鉅，行為自有可議之處。惟念其犯後已與被害人甲○○
    達成和解，且匯款36,000元予被害人甲○○；並參以被告僅
    係詐欺取財之幫助犯，不法及罪責內涵較低等一切情狀，酌
    情量處如主文所示之刑，並諭知易科罰金折算標準。
據上論斷，應依刑事訴訟法第455 條之1 第1 項、第3 項、第36
9 條第1 項前段、第364 條、第299 條第1 項前段，刑法第2 條
第1 項前段、第339 條第1 項、第30條第2 項、修正前刑法第41
條第1 項前段，罰金罰鍰提高標準條例第1 條前段、廢止前罰金
罰鍰提高標準條例第2 條，現行法規所定貨幣單位折算新台幣條
例第2 條，判決如主文。
中　　華　　民　　國　　96　　年　　1　 　月　　30　　日
                  刑事第一庭    審判長法  官 陳明富
                                      法  官 陳宛榆
                                      法  官 方百正
以上正本證明與原本無異。
不得上訴。
中　　華　　民　　國　　96　　年　　1 　　月　　30　　日
　　　　　　　　　　　　　　　　　    書記官 郭素蓉
附錄論罪科刑法條：
刑法第339條
意圖為自己或第三人不法之所有，以詐術使人將本人或第三人之
物交付者，處5 年以下有期徒刑、拘役或科或併科1 千元以下罰
金。
以前項方法得財產上不法之利益或使第三人得之者，亦同。
前二項之未遂犯罰之。
